臺灣高等法院刑事判決　　　　　　　　　　　　　九十二年度上易字第二七三九號
上　訴　人
即　被　告　戊○○
選任辯護人　黃德賢　律師
上列上訴人因侵占等案件，不服臺灣臺北地方法院九十年度易字
第一六三號，中華民國92年8月7日第一審判決（起訴案號：臺灣
臺北地方法院檢察署八十九年度偵字第八三一八號），提起上訴
，本院判決如下：
    主  文
原判決撤銷。
戊○○無罪。
    理  由
一、公訴意旨略以：被告戊○○係李福建設股份有現公司之負責
    人，意圖為自己不法之所有，基於概括之犯意，未經其他股
    東之同意，擅自將公司所有坐落台北縣深坑鄉○○○段升高
    坑小段一六八、十八之十九、九等地號土地，分別於民國（
    下同）八十一年十二月一日、八十二年一月十九日，持向台
    灣土地銀行設定本金最高限額抵押新台幣（下同）二千七百
    六十萬元、四千零五十六萬元，民國（下同）八十二年四月
    十日又持上開土地向己○○設定第二順位抵押權貸得一千二
    百萬元，再於八十二年七月九日，持向李嘉興設定第三順位
    抵押權貸得三千萬元，嗣於八十二年十一月十六日將上開土
    地，以總價一億餘元販售予陳秋永擔任負責人之陳中建設開
    發有限公司，戊○○取得上述貸得之款及陳秋永扣除承擔銀
    行貸款外之餘款後，竟變易持有為所有之意思予以侵占入己
    ，挪為他用並逃匿無蹤，嗣因丙○○等其他股東久尋無著，
    始為發覺。因認被告涉有刑法第三百三十六條第二項之業務
    侵占罪嫌云云。
二、公訴人認被告戊○○涉有上開侵占犯行，無非以前揭事實業
    據告訴人丙○○指訴綦詳，復與證人己○○，李嘉興，陳秋
    永證述情節相符，且有陳秋永提出之不動產買賣契約書、收
    據、未完成屋轉讓合約書、李福建設股份有限公司簽發未提
    示或已退票面額共三千萬元之票據十六張及土地登記謄本六
    紙附卷可稽，為其主要之論據。惟訊之被告戊○○堅決否認
    有何業務侵占、背信之犯行，辯稱：系爭土地係伊獨資購買
    ，丙○○實際上未出資，僅係為方便融資之用登記為李福公
    司名義，實際上非屬公司，而係伊個人所有；向土地銀行貸
    款所得，均用於系爭土地之開發，並未挪為己用，且向己○○借款一千萬元部分，業已償還，係己○○遲未辦理抵押權
    塗銷登記，故實際上李福公司未受有任何損害；將系爭土地
    出賣與陳中公司部分，伊實際上未自陳中公司拿到任何錢；
    至設定與丁○○（按即李嘉興，下同）之三千萬元抵押權，
    係丁○○私自設定等語。
三、按犯罪事實應依證據認定之，無證據不得推定其犯罪事實，
    刑事訴訟法第一百五十四條第二項定有明文。又告訴人之告
    訴係以使被告受刑事訴追為目的，是其陳述是否與事實相符
    ，仍應調查其他證據以資審認。被害人之陳述如無瑕疵，且
    就其他方面調查又與事實相符，固足採為科刑之基礎，倘其
    陳述尚有瑕疵，則在未就明前，遽採為論罪科刑之根據，即
    難認為適法。且認定犯罪事實所憑之證據，雖不以直接證據
    為限，間接證據亦包括在內；然而無論直接證據或間接證據
    ，其為訴訟上之證明，須於通常一般之人均不致有所懷疑，
    而得確信其為真實之程度者，始得據為有罪之認定，倘其證
    明尚未達到此一程度，而有合理之懷疑存在時，事實審法院
    復已就其心證上理由予以闡述，敘明其如何無從為有罪之確
    信，因而為無罪之判決，尚不得任意指為違法，最高法院五
    十二年台上字第一三００號、六十一年台上字第三０九九號
    、七十六年台上字第四九八六號亦分別著有判例。經查：
  (一)土地何人出資購買：
    1.證人乙○○雖曾於檢察官偵查中結證：土地是丙○○購買
      的，過在我名下，因他資金不足，要我出資一千五百萬，
      後給他們公司（按即李福公司）處理；... 我出二千五百
      萬元，李某（按即丙○○）賣四、五筆土地有三千多萬，
      戊○○是幫李某跑腿的云云（見偵字第五二三四號卷第二
      ○八頁）。然在原法院審理中已改稱：當時候借這筆錢是
      戊○○來找我，說要與我合作開發土地我覺得利潤不錯，
      所以就借他，我拿本票去時，丙○○先生也在場，我拿本
      票給戊○○時，我當時候不知道他是誰，目前本金部分還
      差我三百五十萬元，還錢時都是戊○○還給我或是派人還
      給我，當時候還的時候並沒有說明是還本金或是利息，在
      我的印象中都是派工地的人送過來；... 整個土地過戶的
      事情是戊○○向我說的，丙○○並沒有接觸到這件事，戊○○開一張三百五十萬元的支票給我，是因為我跟他說他
      還差我這些金額，他才開本票給我等語（見原審卷(一)第一
      一八易）。觀諸證人乙○○在檢察官偵查中與原審調查中
      所為供證，似有差異；然另據該證人在本院審理中到庭具
      結證稱：（辯護人問：78年4月6日戊○○、丙○○向地主
      庚○○購買土地，其中金額壹仟五百萬元是何人向你借的
      ？）當初戊○○說他有買了一些土地在深坑鄉，要向我借
      1500萬元，我認為有利可圖，我就跟銀行換了本票，總共
      1500萬元是借給戊○○，後來錢他不能還，就過了四筆土
      地在我的名下：（提示偵卷5234號208頁，問：你在偵查
      中說，土地是丙○○購買，過在你的名下？）丙○○和戊○○之間的關係我不知道，錢是戊○○跟我借的，因為他
      們與地主簽約的時候，他們二個人都有出面，當時我是替
      他們作代書的，替他們寫契約書，在我的觀念中，我認為
      他們都是一夥的，所以可能在偵查中沒有講清楚，確實向
      我借錢的人是戊○○；利息只有給我幾次，後來戊○○是
      開票，他還差我參佰萬沒有給我；利息是戊○○給我的；
      （問：你於一審90年4月17日於地方法院作證，所言錢是
      戊○○來向你借的，是否正確？）是；（檢察官問：這
      1500萬元後來是何人還給你的？）是戊○○陸陸續續有票
      就還給我：（問：你84年重訴字第886號作證稱，「丙○○陸續還款，雖然被告偶而有還款，但是後來才知道是丙○○借款的」，為何會這樣供述？）後來丙○○跟我說，
      我才知道他們是合作關係，丙○○是幕後老闆，所以當時
      我在作證的時候才這樣說是丙○○借款還款，但是實際上
      是戊○○出面借錢還錢的云云（見本院九十四年二月三日
      審理筆錄第六頁、第七頁）。該證人與被告戊○○本非親
      戚故舊，衡情當無甘冒偽證罪責曲詞迴護被告之理；況其
      所述情節，尚符合情理，因之，其在本院審理中所為供證
      ，應屬可信。
    2.購買本案土地價款中之一千萬元係由被告邀同告訴人丙○○以郭秋焜向其買受系爭坐落臺北縣深坑鄉○○段升高坑
      小段十七之六等八筆土地價金中之一千萬元華南商業銀行
      本票支付者，亦有該本票（票號ＢＡ0000000）及
      不動產買賣契約附於原法院民事庭八十四年度重訴字第八
      八六號卷內可稽。
    3.證人即本案土地之出賣人黃萬金於原法院七十八年度自字
      第八四二號案中證稱：戊○○當場以支票拿給我的，增值
      稅由戊○○交，錢都收到了云云（見七十八年度自字第八
      四二號卷(二)第一三二頁、第一三三頁）。在本院準備程序
      中具結供證：（辯護人提示原審偽造文書案之作證說明書
      ，問：這份資料是否是你寫的？）是；（問：土地是否是
      你出售的？）是；（金額詳如提示之作證說明書，問：你
      在說明書內說土地價款是由戊○○先生給你的？）都是支
      票付款的，沒有假的；（價款詳如提示之作證說明書，問
      ：你在作證說明書內說，土地增值稅是由戊○○繳清的？
      ）是，沒有錯：（問：後來也是戊○○把稅單影印後交給
      你的？）是；（地價稅款）是我通知他（指被告）去繳的
      ；當時丙○○的經濟狀況不好等語（見本院九十三年九月
      二十日準備程序筆錄第二頁至第四頁）。
    4.證人乙○○、黃萬金二人所供互核相符。參以：告訴人丙○○在原審亦曾供陳：因為當初乙○○借他1,500萬元，
      雖然中間有拿500萬元利息給乙○○，當初是約好要七十
      八年年底要還二千一百萬元給他，這土地是七十八年四月
      過戶給乙○○的云云（見原審卷(一)第一九三頁）；及告訴
      人在渠被訴偽造文書案原法院審理中亦曾具狀陳明：「自
      訴人等並推派代表勞治元、劉練生、劉義旺、陳世強陪同
      答辯人（即本案告訴人丙○○）、戊○○前往地主庚○○
      千五百萬元，並明知地價款、稅捐、補償返還原客戶之款
      項，約數千萬元均由戊○○支付」等語（見原審七十八年
      自字第八四二號卷第一七二頁）；告訴人又始終未能提出
      渠個人出資之相關據資料以供本院查證。則被告所辯：系
      爭土地係伊獨資購買，丙○○實際上未出資乙節，自屬可
      信。
    5.系爭土地既係被告獨資購買，丙○○實際上未出資；則土
      地理應屬被告所有，雖有以之貸得款項或設定抵押，亦無
      為他人持有財物，或為他人處理事務之問題。
  (二)關於侵占向台灣土地銀行設定抵押取得之款項部分：
    1.本案土地中之四筆於移轉予李福公司之前，已由被告先後
      繳納二筆增值稅，第一次於七十八年四月二十六日繳納一
      千四百五十八萬四千九百十一元，第二次於七十八年六月
      六日繳納三百八十六萬四千九百九十九元等情，有收據七
      十四紙附卷為證（見原審七十八年自字第八四二號卷(二)第
      三十二頁至第六十八頁），並經賣主黃萬金在原法院七十
      八年度自字第八四二號偽造文書案及本院審理中到庭結證
      屬實（見七十八年度自字第八四二號卷(二)第一三二頁、第
      一三三頁、本院九十三年九月二十日準備程序筆錄第二頁
      至第四頁，被告對此部分證言之證據能均無意見）。此外
      ，另據告訴人丙○○在原審供證：被告確實有在八十一年
      繳了四筆土地八百多萬元的增值稅沒錯云云。則被告所辯
      ：有繳交此部分之增值稅等語，自可採信。
    2.李福公司以台北縣深坑鄉○○○段升高坑小段九、十八之
      十九、一六八等地號土地，為台灣土地銀行設定抵押借款
      ；其中借款二千三百萬元部分，自八十二年一月五日起至
      八十五年二月八日止，已支付台灣土地銀行利息七百四十
      一萬八千零四十六元；其中借款三千三百八十萬元部分，
      自八十二年二月二十日起至八十五年五月三十一日止，已
      支付台灣土地銀行利息九百四十五萬七千四百零六元；兩
      者共計一千六百八十七萬五千四百五十二元，有台灣土地
      銀行函送之繳息明細表附在本院卷可查。
    3.告訴人丙○○在原審曾供陳：因為當初乙○○借他（指被
      告1,500萬元，雖然中間有拿500萬元利息給乙○○云云（
      見原審卷(一)第一九三頁）。證人乙○○在本院審理中亦到
      庭具結證稱：總共1500萬元是借給戊○○，後來錢他不能
      還，就過了四筆土地在我的名下：... 確實向我借錢的人
      是戊○○；利息只有給我幾次，後來戊○○是開票，他還
      差我參佰萬沒有給我；利息是戊○○給我的等語（見本院
      九十四年二月三日審理筆錄第六頁、第七頁）。則被告為
      購買土地曾向證人乙○○借款，並至少已付五百萬元之利
      息，應可認定。
    4.關於將貸得款項投資開發雲鄉山莊部分，被告雖未能提出
      具體數據，然據證人錢松良在原審具結供證：我是七十八
      年到八十三年在雲鄉山莊那邊擔任監工，後來戊○○好像
      有與丙○○成立李福公司，我只是工地的監工，並沒有在
      公司擔任任何的職務，我都是住在工地，李福公司何時成
      立我不知道，我只是有聽過這樣的名字，所謂的監工是包
      括舊房子的整理，河堤、公園、警衛室、駁坎、水溝的整
      修，都是由戊○○先生發包工程，由我在現場看，我目前
      還是住在雲鄉山莊：... （問：所謂的公園河堤在那裡？
      ）就是在在河邊那一部分，社區裡面有做過排水溝，墓地
      旁邊因為要做馬路所以駁砍全部往外移：... 基礎都是徐
      先生做的，那邊總共做了三次，直到三次才成功：... （
      柏油路面）確實有重新鋪設過，次數我不記得了，有作停
      車場有十四個停車位，上面並且有蓋鐵皮屋，還有做了一
      些小花園：... （柏油路面的長度）一千一百公尺，平均
      寬度八公尺云云（見原審卷(一)第一五一頁、第一五二頁、
      第一五三頁）。證人鄧阿喜另具結供證：我有幫他作公園
      ，並且在我的印象中還有做房子的整修，我是以一天三千
      元的價格，讓戊○○先生聘僱的，我當時也有幫忙戊○○
      先生發落其他的工程；河邊的兩個，及上去的公園，及燈
      座的部分都是我施作的等語（見原審卷(一)第一五四頁）。
      即告訴人丙○○亦在原審供陳：萬世橋的駁坎，三百多坪
      左右，戊○○請「白毛」做一坪三千五百元，... 戊○○
      有付了二、三十萬元把排水管地下化，墳墓遷葬費用及地
      上補償約一百萬元左右，兩、三個涼亭約二、三十萬元左
      右；... 依我估計公園部分有三、四百萬元云云（見原審
      卷(一)第一九三頁）。則被告將貸得款項投資開發雲鄉山莊
      之費用至少在六、七百萬元以上，亦可認定。
    5.依上開各節支出，另加以李福公司營運多年所須支出之行
      政、庶務費用相互勾稽，被告所辯：向土地銀行貸款所得
      ，均用於系爭土地之開發，並未挪為己用云云，亦屬可採
      。
  (三)關於侵占為己○○設定第二順位抵押權取得之貸款部分：
    證人己○○在本院準備程序中具結供證：（問：這筆錢後來
    是否已經返還？）已經還了，大約是向我借了二、三個月就
    還了，最多沒超過六個月云云（見本院九十三年九月二十日
    準備程序筆錄第五頁）。是被告所辯：向己○○借款一千萬
    元部分，業已償還，係己○○遲未辦理抵押權塗銷登記，故
    實際上李福公司未受有任何損害等語，伊亦未侵占乙節，自
    屬可採。
  (四)關於侵占為丁○○設定第三順位抵押權取得之貸款部分：
    1.關於設定抵押之借款緣由，證人丁○○（即李嘉興）先於
      八十三年七月十五日檢察官偵查中指陳：（問：徐某何以
      向你們設定抵押？）他向我們借三千萬元云云（見偵字第
      一三五八六號卷第十二頁背面）。其後於八十四年五月十
      八日檢察官偵查中改稱：（甲○○欠）二千萬元；（戊○○欠）一千萬元；... 戊○○欠甲○○二千萬左右，他還
      要資金，我們說好，甲○○欠我二千多萬，我們說好，由
      李福公司承擔，提供土地設定抵押給我；戊○○同意，甲○○在場，由游麗門辦理等語（見偵字第一三五八六號卷
      第三十頁背面、第三十一頁）。在原法院審理中又改稱：
      可能戊○○有跟甲○○調錢，可能甲○○資金不夠，當時
      不能夠資源戊○○，就問我是不是有認識金主可以借錢給
      戊○○，甲○○就把戊○○給他的支票拿給我調錢，我就
      拿去跟我的金主調錢云云（見原審卷(三)第一九０頁）。在
      本院審理中又改稱：當初是甲○○向我借二千萬元，他拿
      戊○○的押票，這個票是甲○○背書的，後來這個票不能
      軋，他就帶戊○○到公司，要我票先不要軋，願意拿土地
      擔保由戊○○寫借據，等甲○○處理好，錢還我之後，我
      票再還他；至於甲○○和戊○○的關係我並不清楚，錢到
      底是何人要借的，我也不清楚，我只知道錢是甲○○來借
      的，後來戊○○出面承認這個錢等語（見本院九十四年二
      月三日審理筆錄）。觀諸告訴人之前後供述，對於究竟係
      何人向其借款？借款金額如何？被告有無向其借款？是先
      借款再設定抵押還是先設定抵押再借款？各節，先後所述
      無一相同，其所為之指證是否真實，自容懷疑。
    2.證人甲○○在原審證稱：（問：你為何會有李福公司的支
      票？）我之前不認識被告，我是透過李嘉興認識的，當時
      我本身有一些積蓄還有我的人際關係很好，很多人運用我
      的信用可以張羅一些錢、週轉資金，當時被告有需要一筆
      錢，要去開發深坑鄉的土地，一開始我自己資金不是很大
      ，所以當時被告拿他妹妹的兩個房子給我設定，跟我借五
      百萬元，後來因為被告開發深坑的案子需要資金比較多，
      我跟被告接洽是透過李嘉興，拿錢的時候我有跟被告見面
      ；... （問：你到底幫被告張羅多少資金？）後來是我幫
      被告張羅資金的，我總共張羅一千多萬元的資金，當時我
      自己的能力已經到達頂點了；... （問：李嘉興那邊有設
      定三千萬元的抵押權在深坑的開發案上，這件事情你清楚
      嗎？）我不知道；... （辯護人問: 你剛剛說向被告借了
      公司及個人的三千萬元的票各一張，共六千萬元，被告或
      者李福公司有沒有欠你三千萬元？）沒有；... （問：李
      嘉興設定三千萬元的抵押，這件事情你清楚嗎？）我不知
      道，李嘉興有無跟被告借三千萬元這件事情，我也不清楚
      ；... （問：你有沒有拿過李福公司四個不動產的土地所
      有權狀或相關資料交給李嘉興去設定抵押權？）沒有云云
      （見原審卷(四)第十六頁、第十七頁、第二十一頁第二十二
      頁）。由證人甲○○之該等證言，被告並未欠甲○○三千
      萬元，甲○○亦未曾向證人李嘉興借款，更不知有設定抵
      押情事。另證人游麗門在原審亦具結證稱：設定登記的文
      件都是我填寫的，是老闆把相關的資料（權狀、基本資料
      ）交給我，我就根據這些資料來填寫，我都沒有見過權利
      義務人的雙方等語（見原審卷(二)第一四八頁）。依該二位
      證人之供證，則證人李嘉興所指證被告、甲○○二人向其
      借款三千萬元，並提供系爭土地為其設定抵押權乙節，顯
      非屬實。
    3.被告雖坦承本件抵押權設定申請書上之李福公司、戊○○
      印章確屬真正；然辯稱：伊未同意為此項設定云云。查，
      證人即抵押權利人丁○○於檢察官偵查中亦曾供稱：（問
      ：抵押權契約書是否戊○○簽？）他借之前蓋空白契約書
      交我處理等語（見偵字第一三五八六號卷第三十一頁）；
      在原審又證稱：（問：李福公司不動產的設定登記資料是
      何人拿給你的？）可能是甲○○，應該是甲○○云云（見
      原審卷(三)第一九九頁）；顯見丁○○係在借予款項之前，
      即已經由他人之手取得被告具名書立之空白抵押權設定文
      書。次查，被告或甲○○事實上定未向丁○○借得款項，
      已如前述；衡情丁○○本無逕自設定三千萬元抵押權之理
      。參以：該丁○○在原法院質問「戊○○在設定抵押權三
      千萬元的時候你有無跟戊○○接觸過，關於這三千萬元？
      」時，亦不敢明言被告曾有同意設定抵押權，而僅以「我
      有跟戊○○說土地要設定給我，我當時有跟戊○○聯絡過
      ，東西在我的手上而且你不讓我軋票，所以你應該要同意
      給我設定抵押權，我記得當時我有告訴戊○○這些話，所
      以當時有簽兩千萬元的借據，我有借據可證」云云，虛為
      應付，更得見其理屈之情。參以，證人丁○○已陳明抵押
      權設定文書並非被告所交付，然渠所指陳交付抵押權設定
      文書之甲○○在法院訊問中否認知悉抵押權設定情事，渠
      所指陳「甲○○在場，由游麗門辦理」乙節，亦為證人游
      麗門所否認，有如前述觀之，則被告所辯：伊未同意為此
      項設定等語，尚屬可採。
    4.被告既未同意以系爭土地為丁○○設定抵押權，亦未向丁○○取得任何款項，自無從以業務侵占或背信罪相繩。
  (五)關於侵占出售深坑鄉○○段升高坑小段土地價款部分：
    1.被告代表李福公司，將系爭土地出賣與陳中公司之事實，
      已據證人即陳中公司負責人陳秋永於檢察官偵查中證述屬
      實，並有李福公司與陳中公司間之買賣契約書在卷可查（
      見八十三年度偵字第一三五八六號卷第三二頁以下），該
      事實固堪認定。
    2.然據證人陳秋永證稱：（問：付給李福多少錢？）我要背
      負銀行所貸的金額（土地銀行三重分行的貸款）還有押金
      一千萬元也沒有還我，因為我的工資款項他都沒有給我，
      總額大約一億多元；... （辯護人問：李福公司欠你的工
      程款多少？）三千九百九十六萬三千元；... （辯護人問
      ：這筆土地交易你個人有無給戊○○先生任何款項？）這
      個土地他給我以後，我就沒有付給他任何款項了云云（見
      原審(一)第一九五頁）。則被告所辯：將系爭土地出賣與陳
      中公司部分，伊實際上未自陳中公司拿到任何錢乙節，應
      非出自虛構。
    3.又被告因李福公司積欠陳中公司工程款，無力償還，始將
      土地過戶與陳中公司，其目的亦係冀望陳中公司能繼續施
      工，將建物蓋妥乙節，另經證人陳秋永、介紹人丁○○、
      李福公司股東沈玉生、王振國分別於原法院訊問中證述一
      致，核與被告所辯大致相符；尚難認被告有何為自己不法
      之利益或損害李福公司利益之意圖，與業務侵占或背信罪
      之主觀要件，均屬有間。
四、此外，復查無其他確切之積極證據足以證明被告確有公訴人
    所指之業務侵占或原判決所認定之背信犯行，被告之犯罪尚
    屬不能證明。原審未及詳查遽予論罪科刑，自有未洽。被告
    之上訴意旨執以指摘原判決不當，為有理由，應由本院將原
    判決撤銷，改為被告無罪之諭知。
據上論斷，應依刑事訴訟法第369條第1項前段、第364條、第301
條第1項，判決如主文。
本案經檢察官林炳雄到庭執行職務。
中　　華　　民　　國　　94　　年　　2 　　月　　17　　日
　　　　　　　　　刑事第十三庭  審判長法　官  劉景星
                                      法  官  陳志洋
                                      法  官  陳博志
以上正本證明與原本無異。
不得上訴。
                                      書記官  陳嘉文
中　　華　　民　　國　　94　　年　　2 　　月　　18　　日
